【裁判字號】    91,訴,4393
【裁判日期】    921015
【裁判案由】    勞動檢查法
【裁判全文】
臺北高等行政法院判決                            九十一年度訴字第四三九三號
                              .
    原      告  正大聯合會計師事務所
    代  表  人  甲○（會計師）
    訴訟代理人  戊○○
    被      告  臺北市政府勞工局勞動檢查處
    代  表  人  乙○○處長）.
    訴訟代理人  丙○○
    訴訟代理人  丁○○
右當事人間因勞動檢查事件，原告不服台北市政府中華民國九十一年八月二十八日府
訴字第０九一０五九一００００號訴願決定，提起行政訴訟。本院判決如左：
    主  文
原告之訴駁回。
訴訟費用由原告負擔。
    事  實
一、事實概要：原告於台北巿信義區○○○路○段五六０號六樓從事會計服務業，為
    適用勞動基準法之行業，被告因接獲原告之離職員工陳怡雯、張淑卿申訴原告未
    依法給付其等任職期間內延長工時之工資，乃於九十一年四月十二日派員對原告
    實施勞動檢查，惟原告無法提供該二名員工自九十年四月至六月之員工出勤紀錄
    及勞工工資清冊，被告審認原告有未依勞動基準法第二十三條第二項、第三十條
    第三項之規定備置勞工工資清冊、勞工簽到簿或出勤卡逐日記載勞工出勤情形並
    保存一年之情事，依勞動檢查法第二十五條規定，以九十一年四月十六日北巿勞
    檢一字第０九一三０五一九九０一號函檢送勞動檢查結果通知書予原告，請其在
    指定期限內改善並於明顯易見處公告七日以上。原告不服，提起訴願，遭決定駁
    回，遂提起本件行政訴訟。
二、兩造聲明：
    (一)原告聲明求為判決：訴願決定、原處分均撤銷。
    (二)被告聲明求為判決：駁回原告之訴。
三、兩造之爭點：原告有就九十年六月五日以後之員工出勤紀錄及勞工工資清冊，有
    無依法備置及保存？
    (一)原告主張之理由：
      1.原告九十年度執行業務所得申報列員工薪資支出五千六百零五萬二千五百八
        十四元整，均按月依照勞動基準法第二十三條第二項及第三十條第三項規定
        備有銀行蓋章證明之薪資清單，並備置員工出勤電子刷卡機，逐日記載員工
        出勤加班情形，作為支付加班費用之依據，並已依所得稅法扣繳辦法規定扣
        繳所得稅在案。況原告九十年六月份計有員工一百五十一人，於同年十二月
        份仍尚有員工六十七人，至九十一年四月份有員工三十六人，平時每月發給
        員工之薪資及加班費，豈有不備員工薪資印領清冊或直撥銀行職工帳戶而留
        有銀行蓋章證明存入之清單及員工每日出勤卡以為上下班出勤考核記錄之理
        。
      2.原告於九十年六月五日所長出國之際，遭所屬八名會計師驅使員工九十餘人
        將事務所重要文件幾乎搬運一空，破壞電腦軟硬體，並另行成立會計師事務
        所，原告除已對渠等提起刑事及民事訴訟，並向主管機關報備。是系爭違規
        事項，係基於不可歸責於原告之事由所致。被告於九十一年四月十二日派員
        蒞臨原告事務所檢查時，適逢多數會計師及助理外勤趕辦客戶稅務簽證案件
        ，由執勤戊○○會計師接受製作筆錄，雖一再說明上述原委，但檢查人員仍
        認定須裁罰原告。
      3.訴願機關非但不依行政程序法第三十六條之規定本於職權調查對當事人有利
        及不利之證據，或依訴願法第六十四條通知當事人到會說明，僅憑被告答辯
        即予認定原告違法事實。實則原告員工上下班係採用電子刷卡，加班、薪資
        係於每月五日填發支票列具清單交由金融機關分別存入職工帳戶，應與法無
        違。
      4.原告於被告檢查時，已詳細提供所有九十年六月五日以後之相關員工出勤資
        料表，惟當時因被告對原告於九十年六月五日是否受有不可歸責之重大事由
        ，雙方發生爭議，被告認原告無不可歸責之重大事由存在，原告不服，始於
        紀錄表上特別加註「有不可歸責於自我之重大事由」。倘當時是原告無法提
        供九十年六月五日後之相關員工出勤紀錄表，原告自無須於紀錄表上加註上
        開文字，被告主張原告未提供九十年六月五日以後之相關員工出勤紀錄表，
        顯與事實不符。
    (二)被告主張之理由：
      1.本件係因原告原所屬勞工向被告申訴原告未依法給付任職期間內延長工時之
        工資，被告遂於九十一年四月十二日派員對原告實施勞動檢查，發現原告無
        法提供員工之出勤紀錄及薪資清冊，以致無法查明原告是否使勞工延長工作
        而未依法給付工資之事實，該未置備勞工工資清冊及出勤紀錄之事實，由原
        告之會同檢查人員總經理戊○○簽認之會談紀錄可稽。原告已違反勞動基準
        法第二十三條第二項及第三十條第三項之規定，被告依勞動檢查法第二十五
        條第一項規定通知原告立即改正，並不影響原告違規事實。準此，被告將檢
        查結果移送台北市政府勞工局裁處，並無違誤。況延長工時之工資乃勞工工
        作之對價報償，雇主應置備工資清冊保存五年及勞工出勤紀錄保存一年，更
        為勞動基準法所明定。原告無法提供上述資料以致無法認定勞工是否延長工
        作時間，影響勞工權益甚鉅。係被告依勞動法令規定事項執行檢查之單位，
        原告違反事實明確，自當依法處理。
      2.被告於九十一年四月十二日派員對原告實施勞動檢查，並請原告提供九十年
        四月份至九十年六月份勞工之出勤紀錄及薪資清冊，原告雖表示相關文件係
        於九十年六月五日遭所屬會計師搬運一空所以無法提供等語。然九十年六月
        五日以後之勞工出勤紀錄及薪資清冊並無遭破壞及被搬運一空之情形，且依
        法應逐日記載並保存一年；勞工出勤紀錄並不以電腦刷卡記載為必要，若無
        法以電腦刷卡採計勞工出缺勤時間，以勞工簽名簽到簽退亦相同此；薪資清
        冊應記載勞工之薪資所得，九十年六月薪資應為當月底或於九十年七月份核
        發，該時間亦為原告資料遭搬運之後。是以原告於被告派員檢查之時，確得
        提供九十年六月之考勤總表，應無無法提供之情事，且甚有因此而規避是否
        應給付勞工之延長工資之嫌。另法令賦予被告有勞動檢查之權利以維護勞資
        之和諧，被告依法執行檢查權以協助原告釐清與勞工間延長工時及工資之疑
        義，今原告未依法備置及提供上述資料顯置法於不顧，更枉顧勞工之權益。
        以原告經營會計服務業之特性而言，更應有公平公正之態度，原告對於法令
        規定作為事項非但未有妥善之作為，且甚有誤導之嫌。
      3.由原告所提供之緊急求救函中載明重要文件如工作底稿、工商登記案卷、帳
        務資料客戶帳冊及客戶資料等均被帶走，可推知關於勞工之出勤紀錄及工資
        清冊似並未被帶走，且函中主旨言「並使本所有關客戶完全流入其掌控之手
        ．．．」，即可知合夥會計師之目標係以經營帳目及客戶資料為主，應與得
        否提供勞工相關資料無涉，原告所言，顯屬卸責之詞。
    理  由
一、按「雇主應置備勞工工資清冊，將發放工資、工資計算項目、工資總額等事項記
    入。工資清冊應保存五年」「雇主應置備勞工簽到簿或出勤卡，逐日記載勞工出
    勤情形。此項簿卡應保存一年。」勞動基準法第二十三條第二項、第三十條第三
    項定有明文。又「勞動檢查由中央主管機關設勞動檢查機構或授權直轄市主管機
    關或有關機關專設勞動檢查機構辦理之。．．．」「勞動檢查員對於事業單位之
    檢查結果，應報由所屬勞動檢查機構依法處理；其有違反勞動法令規定事項者，
    勞動檢查機構並應於十日內以書面通知事業單位立即改正或限期改善，並副知直
    轄市、縣（市）主管機關督促改善。對公營事業單位檢查之結果，應另副知其目
    的事業主管機關督促其改善。事業單位對前項檢查結果，應於違規場所顯明易見
    處公告七日以上。」勞動檢查法第五條第一項、第二十五條亦有明文。
二、查原告於台北巿信義區○○○路○段五六０號六樓從事會計服務業，為適用勞動
    基準法之行業，被告因接獲原告之離職員工陳怡雯、張淑卿申訴原告未依法給付
    其等任職期間內延長工時之工資，乃於九十一年四月十二日派員對原告實施勞動
    檢查，惟原告無法提供該二名員工自九十年四月至六月之員工出勤紀錄及勞工工
    資清冊，經被告審認原告未依勞動基準法第二十三條第二項、第三十條第三項之
    規定備置勞工工資清冊、勞工簽到簿或出勤卡逐日記載勞工出勤情形並保存一年
    ，依勞動檢查法第二十五條規定，以九十一年四月十六日北巿勞檢一字第０九一
    三０五一九九０一號函檢送勞動檢查結果通知書予原告，請其在指定期限內改善
    並於明顯易見處公告七日以上之事實，有申訴書、陳怡雯談話紀錄、原告之總經
    理戊○○簽名之勞動條件檢查會談紀錄及被告前開函附原訴願卷可稽，並為兩造
    所不爭，自堪信為真正。
三、原告起訴主張：原告所屬八名會計師趁所長於九十年六月五日出國之際，驅使員
    工九十餘人將原告重要文件幾乎搬運一空，破壞電腦軟硬體，原告已對渠等提出
    刑事及民事訴訟，並向主管機關報備，是上開違規事項係基於不可歸責於原告之
    事由所致，當時原告亦有提供九十年六月五日以後之出勤紀錄及工資清冊予被告
    檢查，但被告不顧前開事實，斷然認定原告未依法保存相關資料，原處分應屬違
    法云云，並提出員工薪資清單、九十年六月、十二月員工上下班刷卡採樣考核總
    表、刑事告訴狀及緊急求救函為憑。惟被告抗辯原告當時除主張其公司資料遭到
    破壞，無法提供資料供檢查外，並未提出九十年六月五日後之任何資料供檢查等
    語。
四、經查，被告係因接獲原告之離職員工陳怡雯、張淑卿申訴原告未依法核發加班費
    ，始於九十一年四月十二日前往原告之營業所調查，請原告提出該二名員工九十
    年四月至六月之出勤紀錄及薪資清冊供檢查，然原告以該公司電腦系統遭到破壞
    ，該部分資料無法提供，並由在場之原告所屬總經理戊○○於勞動條件檢查會談
    紀錄上簽名加註：「針對該部分，本公司已對相關人士提起刑事告訴，另列印出
    之文件，亦被該等人士搬離。因本公司有不可歸責於自我之重大事由，故無法提
    供。」等語，有兩造不爭執之前開會談紀錄可稽，足認原告當時確未提供上開二
    名員工之出勤紀錄及薪資清冊供被告檢查，再者，若原告當時有提供九十年六月
    五日以後之相關資料予原告檢查，何以在場原告之總經理戊○○在上開會談紀錄
    上加註時竟未予敘明，衡情亦有未合，是原告主張有提供該事務所九十年六月五
    日以後之員工出勤資料及薪資清冊予被告檢查云云，尚不足採。故依上開事證，
    原告所稱其於九十年六月五日遭內部員工不法侵害致其重要文件遺失等情，縱認
    屬實，然其所遺失者，係九十年六月五日前之資料文件，被告於九十一年四月十
    二日實施檢查時，原告亦應提出上開二名員工自九十年六月六日至離職前之出勤
    紀錄及薪資清冊供檢查，原告既無法提供上開資料予被告檢查，被告以原告未備
    置、保存勞工工資清冊及出勤紀錄，依勞動檢查法第二十五條規定，函請其在指
    定期限內改善並於明顯易見處公告七日以上，揆諸首揭規定，並無不當。至原告
    雖另主張陳怡雯、張淑卿早於九十年六月五日亦隨其他員工一同離職，其無從提
    供渠等二人九十年六月五日以後之出勤紀錄或薪資清冊云云。惟依前開會談紀錄
    所載，原告於被告實施檢查時，並未聲明該二名員工於九十年六月五日已離職，
    致無法提供其等同年六月五日以後之出勤資料或薪資清冊，或另提供同年六月五
    日以後該公司之相關資料供被告查證該二名確已離職等情，且原告自訴願至起訴
    時，亦未曾就此部分為爭執，其事後再空言主張，顯為卸責之詞，亦無足取。
五、綜上所述，原告之主張均無足採，被告以原告未依法備置勞工工資清冊、勞工簽
    到簿或出勤卡逐日記載勞工出勤情形並保存一年，並就實施檢查結果予以通知限
    期改善及責令公告所為之處分，洵屬合法，訴願決定予以維持，亦無違誤，原告
    仍執前詞，訴請撤銷原處分與訴願決定，為無理由，應予駁回。
據上論結，本件原告之訴為無理由，爰依行政訴訟法第九十八條第三項前段，判決如
主文。
中      華      民      國    九十二    年      十      月     十五     日
                       臺 北 高 等 行 政 法 院   第 二 庭
                                          審 判 長 法  官  徐瑞晃
                                                   法  官  吳慧娟
                                                   法  官  蕭惠芳
右為正本係照原本作成。
如不服本判決，應於送達後二十日內，向本院提出上訴狀並表明上訴理由，如於本判
決宣示後送達前提起上訴者，應於判決送達後二十日內補提上訴理由書（須按他造人
數附繕本）。
中      華      民      國    九十二    年      十      月     十六     日
                                                   書記官  李淑貞


司法院資訊處製作；財團法人民間司法改革基金會備份。
